臺灣臺南地方法院民事判決　九十二年度簡上字五一號
　　上　訴　人　戊○○
　　　　　　　　丙○○
　　共同訴訟
　　代 理 人　　丁○○　　住.
　　上　訴　人　乙○○　　住台.
　　被上訴人　　台南區中小企業銀行股份有限公司新興分公司
　　　　　　　　　　　　　設台.
　　法定代理人　甲○○ 　 住.
　　訴訟代理人　己○○　　住臺.
右當事人間請求確認買賣關係不存在事件，上訴人對於中華民國九十二年一月三十日
本院台南簡易庭九十一年度南簡字第一八一六號第一審判決提起上訴，經本院於民國
九十三年三月十八日辯論終結，判決如左：
    主  文
上訴駁回。
第二審訴訟費用由上訴人負擔。
    事  實
甲、上訴人方面：
一、聲明：求為判決：(一)原判決廢棄。(二)被上訴人在第一審之訴駁回。
二、陳述：除與原判決記載相同者，茲引用之外，補稱：
（一）被上訴人主張：上訴人戊○○於八十九年八月十三日尚積欠被上訴人本金新台
      幣（下同）三百六十萬元之借款債務，且由其所有坐落台南市○○區○○段九
      之二九號土地（以下簡稱系爭土地）設定本金最高限額抵押權四百七十五萬元
      ，後上訴人戊○○於八十九年二月間在該地興建台南市○○區○○段二０二三
      號建號，門牌號碼台南市安平區○○○街三七二巷十二之一號房屋（以下簡稱
      系爭建物）於八十九年八月二十一日將系爭建物出售予上訴人乙○○，並向台
      南市台南地政事務所申請辦理所有權移轉登記完畢。上訴人乙○○自承買賣時
      知悉上訴人戊○○以系爭建物所坐落之土地向被上訴人抵押借款，且尚積欠三
      百六十萬元之借款債務未清償，因上訴人乙○○與戊○○間就系爭建物所為之
      買賣行為，顯有害被上訴人之債權，嗣後上訴人乙○○再於八十九年十月十六
      日將系爭建物出售予上訴人丙○○，並於同年月二十六日向台南市台南地政事
      務所辦理登記完畢，由上訴人丙○○以原價向上訴人乙○○買回系爭建物時，
      明知上訴人戊○○尚積欠被上訴人三百六十萬元，因其買賣行為有害被上訴人
      之債權等語。
（二）按民法第八百六十七條規定：不動產所有人設定抵押權後，得將不動產讓與他
      人．．．」。查上訴人戊○○於八十三年十一月間將所有系爭土地向被上訴人
      抵押借款三百八十萬元，至八十九年一月間止，已償本金二十萬元，尚有三百
      六十萬元之借款未清償，上訴人戊○○見房地產景氣不振，為免負利息之累，
      擬處理土地還債，但依空地出售，該地需繳納土地增值稅一百二十多萬元，若
      在土地上有建物，而其建物造價超過土地價值十分之一，且自住者，則可依自
      用住宅優惠辦法，僅繳納二十多萬元之土地增值稅，其相差有一百多萬元，因
      上訴人戊○○於八十九年二月間在該地興建系爭建物，造價約有五十多萬元，
      於八十九年八月間適上訴人乙○○有意承購上訴人戊○○前開房地，雙方協商
      以四百七十萬元（含對被上訴人銀行三百六十萬元貸款在內）成交，並訂立買
      賣契約書，上訴人乙○○依約按期電匯價款予上訴人戊○○，並繳納契稅。嗣
      後上訴人戊○○接獲台南市稅捐處土地增值稅核覆通知書，詎稅額竟核定為一
      百二十二萬二千多元，經查詢系爭房屋造價被評價未超過地價十分之一（被核
      定為三十三萬餘元）所致，或者需居滿一年後，始符合自宅用地優惠辦法，上
      訴人戊○○無能力負擔一百二十多萬元之土地增值稅，又向上訴人乙○○所取
      之一百十萬元，用在建物工程費，剩餘不多，無法籌足一百多萬元來還上訴人
      乙○○，上訴人乙○○雖承購上訴人戊○○前開房地，價格以四百七十萬元成
      交，並有買賣契約，且上訴人乙○○依約按期電匯價款予上訴人戊○○，此買
      賣行為依上開規定係合法，並無所謂有害被上訴人之債權，又查系爭建物更不
      在擔保抵押權範圍內，而被上訴人訴請撤銷上訴人戊○○與乙○○間之買賣行
      為，顯於法不合（最高法院八十六年台上字第一七七二號判決參照）。
（三）上訴人乙○○於八十九年十月十六日再將系爭建物出售予上訴人丙○○，並向
      台南市台南地政事務所辦理所有權移轉登記，因上訴人戊○○與乙○○間買賣
      行為係合法，並無損害被上訴人之債權，後再由上訴人乙○○將其系爭建物售
      予上訴人丙○○之買賣行為應係合法，同樣無損被上訴人之債權。
（四）再查上訴人乙○○於八十九年八月間有意承購上訴人戊○○所有系爭房地，為
      了解上訴人戊○○繳息詳情，上訴人戊○○於八十九年八月十七日向被上訴人
      表明擬出售房地，而申請繳息詳細表，有放款繳息查詢單可憑。復查上訴人戊○○前開所有地於八十九年十二月三十日被訴外人台灣中小企業銀行股份有限
      公司聲請假扣押在案，被上訴人公司之蔡襄理與黃行員二人相偕於九十年八月
      中旬下午六時許至上訴人戊○○住所勸上訴人戊○○，將上訴人丙○○之本件
      系爭房屋所有權變更移轉過來上訴人戊○○名義下，否則將訴於法等，其時適
      有友人尤明清在場可為證。此退步言，若上訴人戊○○與乙○○間之系爭房屋
      買賣行為與上訴人乙○○與丙○○間之買賣行為，有損被上訴人之債權者，被
      上訴人於九十一年九月二十四日提起本件撤銷買賣訴訟，依民法第二百四十五
      條規定，自債權人知有撤銷原因時起，一年間不行使而消滅，查被上訴人於九
      十年八月中旬已知系爭房屋經乙○○移轉至丙○○，而在九十一年十一月二十
      四日提起撤銷訴訟，已超過一年，本件被上訴人之撤銷訴權已告消滅。
（五）綜上上訴理由，原審有未盡詳查，遽行判決，顯有違誤。
三、證據：除援用第一審所提證據外，並聲請訊問證人尤明清、林素禎。
乙、被上訴人方面：
一、聲明：求為判決：駁回上訴。
二、陳述：除與原判決記載相同者，茲引用之外，補稱：
（一）查被上訴人前於原審九十一年十一月六日提出辯論意旨狀第二、三點已分別主
      張「次查，其中上訴人戊○○與上訴人乙○○就前開房地之買賣，因無力繳交
      土地增值稅而僅就系爭標的物完成登記，後終因整體房地買賣無法順利成交。
      然前開買賣既無法順利成交，更無力清償被上訴人借款，然卻商由上訴人戊○○之子即上訴人丙○○以一一０萬元買回其中原已登記完成於上訴人乙○○之
      系爭建物部份，導致上訴人戊○○積極財產之減少，剩餘之不動產僅剩餘前開
      房地之基地部份（即台南市○○區○○段九之二九號之土地），且其買賣價金
      價值僅剩三六０萬元，扣除其應繳納之土地增值稅一百二十二萬二千三百七十
      七元後，顯已不足清償被上訴人債權，故其等間當時之買賣行為已有損於被上
      訴人之債權（何況若依債權憑證上所確定之債權範圍計至九十一年十一月二日
      本案言詞辯論日止，累計之本金、利息、違約金債權已高達四百四十七萬四千
      二百九十四元」、「債務人所有之財產應為一切債務之總擔保，今上訴人戊○○明知其財產不足以清償被上訴人之債務，而竟將系爭標的物出賣予他人當然
      有損於被上訴人之債權，且依上訴人戊○○之歸戶財產　查詢清單及各類所得
      資料清單觀之，除系爭土地外已別無資產可供執行，上開資產顯並不足清償被
      上訴人之債權。」等語，今縱上訴人舉最高法院八十六年台上字第一七七二號
      判決，仍主張其等間之買賣行為合法，無損害及被上訴人債權云云，應屬無據
      ，況觀之前開判決要旨似與本案情況有別，尚難認有適用之餘地。
（二）上訴人主張「被上訴人公司之蔡襄理與黃行員二人相偕於九十年八月中旬下午
      六時許至上訴人戊○○住所勸上訴人戊○○，將上訴人丙○○之本件系爭房屋
      所有權變更移轉過來上訴人戊○○名義下，否則將訴於法等，其時適有友人尤
      明清在場可為證。」等語，而引最高法院台上字第一九四一號判決認被上訴人
      超逾除斥期間乙節，被上訴人否認之，併予敘明。
（三）查借款人戊○○向被上訴人銀行借款不還後，被上訴人派員至債務人處催訪乃
      理所當然，惟催訪內容不外與債務人商談如何清償債務，例如何時清償？償還
      多少債務？如何分期清償等等，惟至於上訴人間系爭房屋如何買賣移轉之情形
      ，於當面催討債務時，毫無論及並無所知悉，又至於被上訴人是否有於上訴人
      所指之九十年八月中旬下午六時許派員至上訴人戊○○處催討債務，已無從記
      憶，故上訴人所指被上訴人知有撤銷原因乙事，恐屬臆測之詞。
（四）民法第二百四十五條雖規定：「前條撤銷權，自債權人知有撤銷原因時起，一
      年間不行使，或自行為時起經過十年而消滅。」，又民法第二百四十五條所謂
      自債權人知有撤銷原因時起，係指債權人知有損害債權原因時起算（最高法院
      八十九年度台上字第二二五一號判決要旨參照）。
（五）查上訴人間就系爭房屋買賣異動情形乙節，被上訴人業已否認於九十年八月中
      旬即已知悉，有如前述，且上訴人曾於鈞院九十年度執字第一一九五０號強制
      執行本行抵押物（引用鈞院八十九年度執全字第四０七二號假扣押執行卷，故
      已無須至現場查封），即系爭房屋之基地台南市○○區○○段九之二九號土地
      ，於九十年十二月十七日接獲拍賣通知始知悉拍賣條件附記五上載有「查封時
      土地上有債務人之子丙○○所有之建物，不在拍賣範圍之內，拍定後不影響原
      有之法律關係，拍定後不點交。」等語，被上訴人既於是時始知悉土地上存有
      不利拍賣條件之因素，恐有損債權人之虞，因而於九十年十二月二十五日向鈞
      院執行處聲請撤回執行換發債權憑證。試問，果被上訴人早知悉存有不利之拍
      賣因素，豈會任由執行程序之進行，徒增訴費，而不進行保全程序呢？
（六）又被上訴人於九十年十二月十七日知悉損害債權情事後，再歷經審酌，查訪始
      於九十一年八月二十六日進行假處分保全程序，而終於同年九月二十四日提起
      本案訴訟，援依上開最高法院八十九年度台上字第二二五一號判決要旨所指，
      則被上訴人提起本案撤銷訴訟，顯未逾民法第二百四十五條所定之一年除斥期
      間。
（七）退一步言，民法第二百四十四條第二項規定：「債權人所為之有償行為，於行
      為時明知有損害於債權人之權利者，以受益人於受益時亦知其情事者為限，債
      權人得聲請法院撤銷之。」，是撤銷債務人間之有償行為，當以受益人於受益
      時亦知其情事者始得撤銷，查本件原審被上訴人原僅訴請「確認買賣關係不存
      在」，而於程序進行中被上訴人於九十一年十一月四日閱卷後始得知上訴人乙○○及丙○○明知有損害於債權人之權利，而得以撤銷，並就備位聲明「撤銷
      買賣行為」進行調查程序與言詞辯論，足證被上訴人知悉上訴人間詐害行為之
      時點更可謂遠在本件訴訟行為繫屬之後，準此，被上訴人行使撤銷訴權之時點
      並未逾越一年除斥期間。
（八）綜上所述，是上訴人就被上訴人知悉渠等間所為買賣系爭房屋及移轉所有權登
      記行為損害債權關係在被上訴人提起本件訴訟（九十一年九月二十四日）之前
      一年即九十年九月二十三日前之何時日乙節，迄未能具體指出明確時間，亦未
      能提出實據以資證明，則其主張被上訴人提起本件訴訟行使民法第二百四十四
      條之撤銷權，已逾一年之除斥期間云云，尚難憑採。被上訴人提起本件撤銷買
      賣行為之訴尚未超逾除斥期間，從而被上訴人依民法第二百四十四條第一項、
      第四項之規定，請求判決准如被上訴人之聲明所示，核無不合。
三、證據：除援用第一審所提證據外，並聲請調閱本院九十年度執字第一一九五０號
    執行卷及九十年度裁全字第五九六八號假處分民事執行卷宗。
丙、本院依職權（一）分別向台灣土地銀安平分行及中國信託商業銀行函查上訴人趙
　　　　　　　　　　光裕及戊○○之往來明細。
              （二）向台南市稅捐稽處函調八十九年八月間系爭土地核課土地增值
                    稅之全卷及八十九年八月間系爭土地以買賣為原因申請核課增
                    值稅及契單，該稅單何時由何人領件。
              （三）向台南市台南地政事務所函調系爭土地、建物由上訴人戊○○
                    移轉登記予乙○○之送件日期及送件人。
    　　理  由
一、本件被上訴人起訴主張：
（一）上訴人戊○○於民國八十九年一月十三日向被上訴人借款三百六十萬元。惟戊○○自八十九年八月十三日起即分文未還，依兩造授信約定書之約定，上訴人
      戊○○即喪失期限之利益，應負全部清償責任，核其尚欠被上訴人債權本金三
      百六十萬元及自八十九年八月十三日起至清償日止按年息百分之九計算之利息
      ，暨自八十九年九月十四日起至清償日止，逾期在六個月以內者，按上開利率
      百分之十，逾期超過六個月者，按上開利率百分之二十計算之違約金，履經被
      上訴人催討，均未清償。當被上訴人擬向上訴人戊○○所有之不動產追償時，
      赫然發現上訴人戊○○為逃避其所有系爭建物遭被上訴人拍賣，竟以買賣為原
      因，於八十九年八月二十一日移轉登記系爭建物所有權全部予上訴人乙○○，
      嗣上訴人乙○○同樣以買賣為原因，旋即於八十九年十月二十六日將系爭建物
      再移轉登記所有權全部予上訴人丙○○（即上訴人戊○○之子），致被上訴人
      債權無法追償。
（二）本件上訴人買賣系爭建物之動機誠可疑，蓋上訴人戊○○對於上開積欠被上訴
　　　人之債務僅繳交利息至八十九年八月十三日止，卻於最後之繳款日前之八十九
　　　年八月二日以買賣為原因，將上開建物出售予上訴人乙○○，並於八十九年八
　　　月二十一日辦理登記完畢，旋及嚴重滯欠被上訴人之債務，時間上不免過於巧
      合，顯見上訴人欲為本件之詐害行為，係利用被上訴人不知或疏於注意防範時
      為之脫產行為。
      上訴人戊○○將系爭建物出售予上訴人乙○○，上訴人乙○○卻又於二個月內
      將系爭建物賣回予上訴人丙○○（即戊○○之子），其用意何在？且上開二次
      買賣，皆僅止於買賣移轉系爭建物所有權，惟建物所坐落之基地所有權部份均
      未為一併買賣移轉，實難符合一般不動產買賣交易之常態，更顯見上訴人間利
      用三角移轉之關係，以詐害行為移轉系爭建物，以規避被上訴人之追索。且不
      論上訴人戊○○與上訴人乙○○間之買賣當時，或上訴人乙○○與上訴人丙○○間之買賣當時，系爭建物所在之土地即上訴人戊○○所有坐落台南市○○區
      ○○段九之二九號土地，早於八十三年十一月十六日已設定本金最高限額抵押
      權四百七十五萬元予被上訴人，迄今尚未塗銷該抵押權登記，依一般民間交易
      之常態與經驗法則，房屋買賣對一般民眾而言，應屬一生之重大決策事項，對
      於房屋、土地之座落、地理位置，出賣人之抵押設定、借款情形，莫不一一垂
      詢瞭解，由此可見，上訴人戊○○與上訴人乙○○間之買賣，與上訴人乙○○
      與上訴人丙○○間之買賣，均屬詐害行為。
（三）本件系爭建物既係由上訴人戊○○（被上訴人銀行之債務人），出售予上訴人
      乙○○（即受益人），再由上訴人乙○○出售上訴人丙○○（轉得人），且依
      現有之事實證據顯示上訴人三人間為買賣行為時，受益人乙○○及轉得人丙○○皆已明知上訴人戊○○對被上訴人尚有債務本金三百六十萬元尚未清償，故
      其等間之買賣行為實為詐害行為，且受益人及轉得人皆為惡意者，則被上訴人
      爰依民法民法第二百四十四條第二項、第四項之規定起訴請求：
      １上訴人戊○○與乙○○間就系爭建物於民國八十九年八月二日所為之買賣行
      為應予撤銷。
      ２上訴人乙○○應將系爭建物經台南市台南地政事務所以八十九年台南土字第
      一四八九七０號收件，登記日期為民國八十九年八月二十一日所為所有權移轉
      登記予以塗銷。
　　　３上訴人丙○○應將系爭建物經台南市台南地政事務所以八十九年台南土字第
　　　一九０三九號收件，登記日期為民國八十九年十月二十六日所為所有權移轉登
　　　記予以塗銷。」（被上訴人於原審尚請求撤銷上訴人乙○○與上訴人丙○○間
　　　之上開買賣行為，為原審所駁回，被上訴人就此敗訴部分未據上訴，依法已告
　　　確定，本院僅得就上訴人上訴部分即：「１上訴人戊○○與乙○○間就系爭建
　　　物於民國八十九年八月二日所為之買賣行為應予撤銷。２上訴人乙○○應將系
　　　爭建物經台南市台南地政事務所以八十九年台南土字第一四八九七０號收件，
　　　登記日期為民國八十九年八月二十一日所為所有權移轉登記予以塗銷。３上訴
　　　人丙○○應將系爭建物經台南市台南地政事務所以八十九年台南土字第一九０
　　　三九號收件，登記日期為民國八十九年十月二十六日所為所有權移轉登記予以
　　　塗銷。」部分為審酌，合先敘明。）
二、上訴人戊○○、丙○○則以：上訴人戊○○於八十三年十一月間將所有坐落台南
    市○○區○○段九之二九號土地，向被上訴人抵押借款三百八十萬元，至八十九
    年一月間止，已清償本金二十萬元，尚有三百六十萬元之借款未清償。上訴人戊○○見房地產景氣不振，為免負利息之累，擬處理土地還債，但依空地出售，該
    地需繳納土地增值稅一百二十多萬元，若在土地有建物，而其建物造價超過土地
    價值十分之一，且自住者，則可依自用住宅用地優惠辦法，僅繳納二十多萬元之
    土地增值稅，其相差有一百多萬元，因上訴人戊○○於八十九年二月間在該地興
    建系爭建物，造價約有五十多萬元，於八十九年六月間完工，取得建物所有權狀
    ，並將戶口遷入為自住。八十九年八月間，適上訴人乙○○有意承購上訴人戊○○前開房地，雙方協商以四百七十萬元（含對被上訴人銀行三百六十萬元貸款在
    內）成交，並訂立買賣契約書，上訴人乙○○依約按期電匯價款予上訴人戊○○
    ，並繳納契稅。嗣後上訴人戊○○接獲台南市稅捐處土地增值稅核覆通知書，詎
    稅額竟核定為一百二十二萬二千多元，經查詢係系爭房屋造價被評價未超過地價
    十分之一（被核定為三十三萬餘元）所致；或者需居滿一年後，始符合自宅用地
    優惠辦法。上訴人戊○○無能力負擔一百二十多萬元之土地增值稅，又向上訴人
    乙○○所取之一百十萬元，用在建物工程費等，剩餘不多，無法籌足一百多萬元
    ，清償上訴人乙○○。上訴人丙○○係上訴人戊○○之子，獲悉上訴人戊○○出
    售系爭房地而付不出一百多萬元增值稅，評估得失，遂於八十九年十月間出面與
    上訴人乙○○商議，由上訴人丙○○買回系爭建物。則上訴人戊○○與上訴人乙○○間、上訴人乙○○與上訴人丙○○間就系爭建物之買賣確實，被上訴人主張
    上訴人所為之所有權移轉登記應予撤銷云云，依法無據等語，資為抗辯。
三、上訴人乙○○則以：伊當初僅想以便宜之價格購買系爭房地，並未想到土地不能
    過戶之問題，伊與上訴人戊○○之買賣確係屬實，伊也有支付價金等語資為抗辯
    。
四、查上訴人戊○○於八十九年一月十三日向被上訴人借款三百六十萬元，自八十九
    年八月十三日起未依約清償，依授信約定書之約定，上訴人告戊○○即喪失期限
    之利益，積欠被上訴人債權本金三百六十萬元及自八十九年八月十三日起至清償
    日止按年息百分之九計算之利息，暨自八十九年九月十四日起至清償日止，逾期
    在六個月內者，按上開利率百分之十，逾期超過六個月者，按上開利率百分之二
    十計算之違約金，有借據、授信約定書、本院九十年十二月十四日九十年度南院
    鵬執湘字第一一九五０號債權憑證等件為證。上訴人乙○○亦明知上訴人戊○○
    有積欠被上訴人上開欠款，業據上訴人乙○○自承在卷（本院卷五十九頁）。上
    開借款債務由上訴人戊○○提供系爭建物所坐落之系爭土地，設定本金最高限額
    抵押權四百七十五萬元予被上訴人作為擔保，亦有土地及建物登記簿謄本、土地
    建物異動清冊及分期償還明細表可稽。次查，上訴人戊○○與乙○○於八十九年
    八月二日訂立買賣契約，上訴人戊○○將系爭建物以四百七十萬元出售予上訴人
    乙○○，並由乙○○先支付房屋價金一百十萬元價金，再向台南市台南地政事務
    所申請辦理所有權移轉登記，經台南市台南地政事務所以八十九年台南土字第一
    四八九七０收件，於八十九年八月二十一日辦理所有權移轉登記完畢，上訴人乙○○與戊○○之子丙○○再於八十九年十月十六日訂立買賣契約，上訴人乙○○
    將上開系爭建物再出售予上訴人丙○○，由丙○○支付一百十萬元之價金予乙○○並向台南市台南地政事務所申請辦理所有權移轉登記，經台南市台南地政事務
    所以八十九年台南土字第一九０三九號收件，於八十九年十月二十六日辦理所有
    權移轉登記完畢，業據原審向台南地政事務所調取系爭建物之移轉登記資料可稽
    ，並據本院依職權函查台灣銀行、中國國際商業銀行及中國信託商業銀行上訴人
    三人之資金往來明細，有臺灣銀行安平分行九十二年八月十九日安存字第○九二
    ○○○○二三七號、九十二年九月十八日安存字第○九二○○○○二七五號、中
    國信託商業銀行九十二年九月二日中信銀南字第九二○○五九二○○○二號、九
    十二年十一月六日中信銀南字第九二○○五九二○○二○號函可參，且為兩造所
    不爭，均堪信為真實。
五、被上訴人主張被上訴人戊○○、丙○○、乙○○間對系爭土地及建物之移轉登記
    行為，為民法第二百四十四條第二項之詐害行為，因而主張依同條第四項之規定
    予以撤銷，惟為被上訴人所否認，並以前揭情詞置辯，則本件之爭點應為：（一
    ）本件撤銷權之除斥期間是否已經消滅﹖及（二）被上訴人戊○○、丙○○、乙○○間對系爭土地及建物之移轉登記行為是否為詐害行為﹖茲分述如下：
六、按「債務人所為之有償行為，於行為時明知有損害於債權人之權利者，以受益人
    於受益時亦知其情事者為限，債權人得聲請法院撤銷之；又按債權人依第一項或
    第二項之規定聲請法院撤銷時，並得聲請命受益人或轉得人回復原狀，但轉得人
    於轉得時不知有撤銷原因者，不在此限」，民法第二百四十四條第二項、第四項
    分別定有明定。復按，前條撤銷權自債權人知有撤銷原因時起，一年不行使或自
    行為時起經過十年而消滅，民法第二百四十五條亦定有明文。是以「民法第二百
    四十五條所定債權人撤銷權得行使之一年除斥期間，應自債權人知有撤銷原因時
    起算，即在有償行為，債權人除知有害及債權之事實外，並須知債務人及受益人
    亦知其情事起算一年，其撤銷權始告消滅」（最高法院八十五年度台上字第一六
    ０一號判決參照）。亦即撤銷詐害債權，在有償行為除知有害及債權之事實外，
    並須知債務人及受益人亦知其情事時起算一年之期間。其有轉得人者，對於該轉
    得人之除斥期間亦應自知悉有轉得人之事實及轉得人亦知其有害債權之事實時起
    算，蓋如不知悉，即無從對其行使撤銷權，則一年之期間當無從起算（孫森焱著
    ，民法債編總論，四八一、四九０頁）。上訴人主張被上訴人於九十年八月中旬
    已知系爭建物經上訴人乙○○過戶至上訴人丙○○，竟至九十一年九月二十四日
    始提起本件撤銷買賣訴訟，顯然已逾一年，其除斥期間已消滅云云，並舉證人尤
    明清證稱：「九十年八月間，我去上訴人家，此時有人來訪，說是銀行的人，我
    有聽到他們在說房子要辦理過戶才能怎麼樣，我只有聽到這些，來的人有兩個，
    一高、一矮」（本院卷五十八頁）等語為證，惟查：證人尤明清上開證言，充其
    量僅能證明九十年八月間被上訴人與上訴人商量系爭建物辦理過戶之事，並不能
    據以證明彼時被上訴人即知悉有詐害債權與受益人乙○○及轉得人丙○○亦知有
    詐害債權之情事。且被上訴人曾因被上訴人積欠其系爭借款，於九十年六月十一
    日聲請本院民事執行處對被上訴人戊○○所有之系爭土地強制執行，至九十年十
    二月二十五日聲請撤回執行，換發債證結案，旋於九十一年八月二十六日聲請供
    擔保，禁止丙○○對系爭建物為移轉占有及其他一切處分行為，業據本院民事執
    行處以九十一年度執全字第五九六八號裁定准許在案，有本院依職權調取之九十
    年度執字第一一九五０號、九十一年度裁全字第五九六八號民事執行卷宗及台灣
    高等法院台南分院九十一年度抗字第八九六號民事卷宗可稽；若如上訴人所言，
    被上訴人早於九十年八月間即知坐落於系爭土地之系爭建物，業已輾轉移轉登記
    予丙○○，致不利於系爭土地之詐害債權情事，衡情被上訴人當即時進行保全程
    序，豈有聽任執行程序繼續進行致徒增勞費，並延至九十年十二月二十五日始撤
    回執行﹖是以上訴人主張除斥期間應自九十年八月間起算云云，自無足採。從而
    ，上訴人自無法以詐害債權撤銷權一年除斥期間已經消滅作為本件之抗辯。
七、又按債權人依民法第二百四十四條規定，撤銷債務人所為之有償或無償行為者，
    須具備下列之條件（一）為債務人所為之法律行為（二）其法律行為有害於債權
    人（三）其法律行為係以財產權為目的（四）如為有償之法律行為，債務人於行
    為時，明知其行為有害於債權人，受益人於受益時，亦明知其事情。故民法第二
    百四十四所稱債務人所為之無償行為或有償行為，均係真正成立之行為，不過因
    其行為有害於債權人之權利，許債權人於具備同條所定要件時聲請法院撤銷。（
    最高法院四十二年台上字第三二三號、二十六年上字第六０九號判例參照）。
    查本件上訴人戊○○與乙○○、乙○○與丙○○就坐落系爭土地上系爭建物之買
    賣行為，造成系爭土地之所有權人為戊○○，系爭建物之所有權人則為丙○○，
    建物與所坐落土地之所有權人不同，且丙○○並非被上訴人台南區中小企業銀行
    股份有限公司之債務人，被上訴人僅能就系爭土地拍賣取償，其上既有丙○○所
    有之系爭建物，勢必影響應買者購買之意願，造成被上訴人求償之困難；上訴人
    戊○○除系爭土地外，並別無其他財產，有歸戶財產查詢清單附於原審卷九十六
    頁可稽，是以本件上訴人戊○○與乙○○、乙○○與丙○○就坐落系爭土地上系
    爭建物之買賣行為，顯然有害於被上訴人對上訴人戊○○之債權，至為明確。
八、又查，系爭建物係由上訴人戊○○於八十九年八月十八日向台南市台南地政事務
    申請辦理買賣移轉登記予上訴人乙○○，有該所九十三年一月十二日台南地所字
    第０九三００００三九七０號函及所附該案登記案件全卷影本可稽，惟系爭土地
    及其上之系爭建物之土地增值稅及契稅稅單亦由上訴人戊○○分別於八十九年八
    月十七日及八十九年八月十八日領取，亦有台南市稅捐稽處九十二年十二月一日
    南市稅財字第０九二０一三八０六六號函及所附土地增值稅申報單、土地增值稅
    稅單和九十二年十二月三十一日南市稅財字第０九二０一四九九七四號函可稽，
    是以上訴人於八十九年八月十七日領取系爭土地之土地增值稅單時，應知系爭土
    地增值稅金額高達一百二十二萬二千三百七十七元，上訴人既自承上開一百二十
    餘萬之土地增值稅，非其所能負擔，即應與買受人乙○○商量契約解除及價金返
    還之事宜。詎上訴人不為此途，竟仍於翌日即八十九年八月十八日向台南地政事
    務所申請將系爭建物辦理買賣移轉登記予上訴人乙○○，嗣再以戊○○無力負擔
    土地增值稅，土地無法移轉登記予乙○○為由，於二個月內由上訴人戊○○之子
    丙○○出面向乙○○購買系爭房屋並付清價款一百十萬元，再由乙○○將系爭房
    屋移轉登記予丙○○，造成土地及房屋登記之所有權人不同，影響應買者購買系
    爭土地之意願，因而使被上訴人求償困難之事實。上訴人戊○○既已明知系爭土
    地增值稅高達一百二十餘萬元，無力負擔，仍執意向地政事務所送件，將系爭房
    屋以買賣為原因，申請移轉登記予乙○○，再由乙○○將系爭房屋移轉登記予丙○○，影響該房屋坐落之系爭土地之拍賣，其有詐害債權之故意至為明確。上訴
    人乙○○已自承伊知上訴人戊○○有積欠被上訴人借款之情事，上訴人丙○○雖
    於本院準備程序否認伊知悉戊○○有積欠被上訴人借款及系爭土地已由被上訴人
    設定抵押權之情事，惟查上訴人戊○○無力繳交土地增值稅，致系爭土地無法辦
    理移轉登記，故上訴人三人才協調，由上訴人丙○○以原價向乙○○買回系爭建
    物等語（原審卷九十一年十二月二日言詞辯論筆錄），且上訴人乙○○再將系爭
    建物出售予上訴人丙○○時，並將其與上訴人戊○○所訂之系爭建物買賣契約交
    付丙○○閱覽，而該買賣契約書亦記載有銀行貸款三百六十萬元，足徵上訴人丙○○對上訴人戊○○積欠被上訴人三百六十萬元及知之甚詳，其辯稱伊不知道戊○○有積欠被上訴人借款云云，自無足採。上訴人戊○○為被上訴人系爭借款之
    債務人，上訴人乙○○、丙○○亦明知戊○○積欠被上訴人三百六十萬元借款，
    並以系爭土地為擔保，竟對系爭建物為上開二買賣行為，造成被上訴人對該房屋
    所坐落之土地難以拍賣取償之結果，實難謂上訴人戊○○、乙○○及丙○○為上
    開二買賣行為時，無詐害債權之故意。況上訴人丙○○與戊○○為母子至親，丙○○購買系爭建物，為何未逕向戊○○洽購，卻將房屋輾轉登記予乙○○，再由
    乙○○登記予丙○○，造成土地及房屋登記之所有權人不同之結果，影響被上訴
    人之求償。又上訴人聲請訊問之證人林素禎亦證稱：慣例上都是房屋及土地一起
    過戶（本院九十二年十二月二十四日準備程序筆錄）等語，本件上訴人主張房屋
    及土地均出售予乙○○，竟未依照房屋及土地同時過戶之交易慣例，而以無法繳
　　納土地增值稅為由，僅由戊○○僅將房屋過戶予乙○○，土地則未過戶，顯與一
　　般不動產交易經驗法則有違，所辯上訴人戊○○、丙○○、乙○○無詐害債權之
　　故意，實難令人置信。
九、綜上所述，上訴人三人既有詐害債權之情事，被上訴人依據民法第二百四十四條
    第一項撤銷詐害行為、第四項回復原狀之規定，請求：（一）上訴人戊○○與乙○○間就坐落台南市○○區○○段二０二三號建號即門牌號碼為台南市安平區○○○街三七二巷十二之一號建物，所有權全部，於八十九年八月二日所為之買賣
    行為應予撤銷。（二）上訴人乙○○應將坐落台南市○○區○○段二０二三號建
    號即門牌號碼為台南市安平區○○○街三七二巷十二之一號建物，所有權全部，
    經台南市台南地政事務所以八十九年台南土字第一四八九七０號收件，登記日期
    為八十九年八月二十一日所為所有權移轉登記予以塗銷。（三）上訴人丙○○應
    將坐落台南市○○區○○段二０二三號建號即門牌號碼為台南市安平區○○○街
    三七二巷十二之一號建物，所有權全部，經台南市台南地政事務所以八十九年台
    南土字第一九０三九號收件，登記日期為八十九年十月二十六日所為所有權移轉
    登記予以塗銷，為有理由，應予准許。是則原審為被上訴人勝訴判決，於法並無
    違誤，上訴意旨指摘原判決不當，求予廢棄改判，為無理由，應予駁回其上訴。
十、因本案事證已臻明確，兩造其餘主張陳述及所提之證據，均毋庸再予審酌，附此
    敘明。
十一、據上論結，本件上訴為無理由，依民事訴訟法第四百三十六條之一第三項、第
      四百四十九條第一項、第七十八條、第八十五條第一項前段，判決如主文。
中　　　華　　　民　　　國　　九十三　　年　　　三　　　月　　三十一　　 日
　　　　　　　　　　　　　　臺灣臺南地方法院民事第三庭
~B審判長法　　　官　蔡美美
~B　　　法　　　官　高榮宏
~B　　　法　　　官　孫玉文
右正本證明與原本無異
本判決不得上訴
中　　　華　　　民　　　國　　九十三　　年　　　三　　　月　　三十一　　 日
~B　　　法院書記官　陳淑貞
